【裁判字號】    98,上訴,4294
【裁判日期】    981208
【裁判案由】    偽造文書
【裁判全文】
臺灣高等法院刑事判決                98年度上訴字第4294號
上  訴  人
即  被  告  甲○○
選任辯護人  陳俊傑律師
上列上訴人因偽造文書等案件，不服臺灣士林地方法院97年度訴
緝字第58號，中華民國98年6月19日第一審判決（起訴案號：臺
灣士林地方法院檢察署93年度偵字第329號），提起上訴，本院
判決如下：
    主  文
原判決撤銷。
本件免訴。
    理  由
一、公訴意旨略以：乙○○（DRICK HOERDEMANN，德國籍）為操
    作金額龐大之國際金融交易，委託其友人林滋文（業經臺灣
    士林地方法院判處有期徒刑2年，緩刑4年）在台尋找願意提
    供資金擔保者。林滋文輾轉透過孫新登（檢察官為緩起訴處
    分）等人介紹認識鄭富友（已死亡，檢察官為不起訴處分）
    ，以支付一定代價為條件，委請鄭富友透過管道取得龐大金
    額之不實資金證明文件，鄭富友再以同一方法，委請甲○○
    尋找，而甲○○自他處獲知真實年籍姓名不詳自稱「簡文章
    」之人可取得上開不實證明文件，即與自稱簡文章之人、鄭
    富友與林滋文等人共同基於行使偽造私文書與詐欺之犯意，
    由林滋文交給梁演臣（檢察官為緩起訴處分）美金100元，
    請梁演臣於民國（下同）91年7月22日自行前往臺灣銀行營
    業部開立帳號000000000000號外幣存款帳戶後，林滋文、孫
    新登、梁演臣於翌日中午時分，在臺北淡水捷運忠義站附近
    ，將該帳戶存摺、印鑑等物品交給鄭富友，鄭富友再透過甲
    ○○將上開物品與美金7萬元轉交自稱「簡文章」之人，自
    稱「簡文章」之人再於不詳時地，偽造梁演臣在臺灣銀行上
    開帳戶有5億美元存款之證明書（偽造文件名稱、內容等詳
    如附表編號1所示），輾轉交予甲○○、鄭富友、林滋文等
    人後，林滋文再將上開文件以快遞寄送給在德之乙○○。嗣
    於同年8月9日代乙○○操作之金融機構須確認上開文件真實
    性以及提供資金者身分，由乙○○出資邀林滋文、梁演臣與
    孫新登等人前往德國認證，但上開資金證明於認證過程中被
    發現有異，林滋文立即返國透過鄭富友自甲○○處取得自稱
    簡文章所提供另份偽造不實資金證明（偽造文件名稱、內容
    等詳如附表編號2），於同年月18日攜同該文件前往德國後
    ，林滋文、孫新登與梁演臣等3人則先於同年月29日返國。
    惟因上開2份資金證明均無法證明梁演臣上開帳戶內確有美
    金5億元，乙○○要求林滋文等人除提供臺灣銀行存款證明
    外，並需有由臺灣銀行傳送給西班牙某銀行之SWIFT(即Soci
    ety For Worldwide  International  Telecommunication)
    之縮寫，用於全世界各銀行間傳遞信息、匯款、調撥資金、
    開發信用狀之一種電文標準化電腦連線之電信系統) 資料，
    林滋文、鄭富友、甲○○與自稱「簡文章」等人，根據乙○
    ○要求，於91年10至12月間，多次以上開同一手法提供偽造
    之SWIFT文件、臺灣銀行美金5億美元及2億美元之存款證明
    （偽造文件名稱、內容等詳如附表編號3至5）給乙○○，惟
    因西班牙銀行告知乙○○均未收到臺灣銀行傳送之5億美元
    等連線資料，乙○○只得直接要求甲○○再次完成上開事項
    ，甲○○再透過自稱「簡文章」之人，於92年5月14日持偽
    造臺灣銀行國外營業部SWIFT單交付乙○○，惟乙○○仍未
    收到西班牙銀行通知認證，數日後，甲○○再持偽造臺灣銀
    行5億美元外匯定期存款單與臺灣銀行傳給西班牙傳真首頁
    等資料(偽造文件名稱、內容等詳如附表編號6) ，證明已有
    匯出該筆款項，然遭乙○○發覺有異，始知上情，計甲○○
    自乙○○處詐得美金5萬5,000元等語。因認被告甲○○涉有
    刑法第216條、210條行使偽造私文書罪嫌及刑法第339條第1
    項詐欺取財罪嫌。
二、按案件曾經判決確定者，應諭知免訴之判決；免訴之判決，
    得不經言詞辯論為之，刑事訴訟法第302條第1款、第307條
    分別定有明文。又訴訟法上所謂一事不再理之原則，關於實
    質上一罪或裁判上一罪，均有其適用（最高法院60年台非字
    第77號判例要旨參照）。
三、次按被告行為後，刑法第56條連續犯之規定，業於94年1月7
    日修正公布刪除，並於95年7月1日施行，故連續數行為而犯
    同一罪名，依修正前刑法第56條規定，應以一罪論，但得加
    重其刑，而依修正後規定，已無連續犯可資適用，即應將各
    次犯行以數罪併合處罰。本件被告行為時為91年7月間至92
    年10月間，係在新法施行前，依刑法第2條第1項規定，比較
    新舊法結果，自以修正前刑法第56條較有利於被告。
四、經查：
  (一)上訴人即被告甲○○於91年7月間至92年10月間，與呂德旺
    、黃心斌、徐明賢、陳太廣、周文群、江吉偉、陳富美（以
    上三人另由原審法院通緝中）及「乙○○」之外國成年男子
    、自稱「簡文章」之成年男子（以上二人未據提起公訴）等
    人，明知渠等並無資金，不足以提供鉅額美金之資金證明或
    提供貸款，各共同基於意圖為自己不法所有及行使偽造私文
    書之概括犯意聯絡，分向董美娥、吳嘉茂、洪泰山、陳勝榮
    、林力弘、蔡宗修誆稱可提供資金證明進而貸得鉅額美金以
    從事國際金融操作，而詐取錢財等情，經本院於97年5月30
    日以96年度上訴字第316、3315號判決，認定被告甲○○先
    後多次行使偽造私文書、詐欺取財犯行，分別時間緊接，所
    犯各為構成要件相同之罪名，顯係均基於概括犯意反覆為之
    ，均為連續犯，應皆依修正前刑法第56條規定，各以一罪論
    ，並各加重其刑。被告甲○○所犯連續行使偽造私文書罪、
    連續詐欺取財罪二罪間，具有方法結果之牽連犯關係，依修
    正前刑法第55條規定，均應從較重之連續行使偽造私文書罪
    處斷，判處有期徒刑1年10月。被告提起第三審上訴後，亦
    經最高法院於98年6月4日以98年度台上字第3144號判決駁回
    上訴而確定，此有上開二判決影本在卷可稽（下稱前案）。
  (二)本件公訴意旨謂被告甲○○涉犯刑法第216條、210條之行使
    偽造私文書罪，與刑法第339條詐欺罪，其犯罪時間係自91
    年7月22日起迄92年5月間，均在前案認定被告行使偽造私文
    書罪與條詐欺罪之犯罪期間（即91年7月間至92年10月間）
    之內。又公訴人認被告與林滋文、孫新登、梁演臣、鄭富友
    與自稱「簡文章」等共犯，於偽造私文書後（偽造文件名稱
    、內容等詳如附表編號3至5），持之向被害人行使，進而詐
    取錢財之犯行，亦與前案認定被告與呂德旺、黃心斌、徐明
    賢、陳太廣、周文群、江吉偉、陳富美、「乙○○」及自稱
    「簡文章」之成年男子等共犯，以行使偽造私文書而詐欺財
    物之犯罪手段相仿，顯係基於同一之概括犯意所為，且其多
    次行使偽造私文書、詐欺取財犯行，時間緊接，所犯各為構
    成要件相同之罪名，應為連續犯，屬裁判上一罪。雖前案就
    偽造文書部分，認定被告甲○○僅有行使行為，而不及於偽
    造，惟偽造私文書後，持以行使，偽造之低度行為為高度之
    行使行為所吸收(法條競合之吸收關係)，應論以行使偽造私
    文書罪(最高法院70年台上字第1107號判例參照)，是偽造與
    行使具有實質上一罪關係，亦為前案判決既判力所及。茲前
    案業已判決確定，揆諸前揭說明，本件被告所犯行使偽造私
    文書與詐欺取財等罪，自為上述確定判決效力所及，應為免
    訴之判決。
五、原審對被告予以論罪科刑，固非無見。惟本案應為前案確定
    判決效力所及，依法應為免訴判決之諭知，已如上述，原審
    未審酌上情，遽為被告有罪之諭知，尚有未洽。被告上訴否
    認犯罪，雖無理由，然原判決既有上開可議之處，仍應由本
    院予以撤銷，改諭知免訴之判決，並不經言詞辯論為之。
據上論斷，應依刑事訴訟法第369條第1項前段、第364條、第307
條、第302條第1款，判決如主文。
中    華    民    國    98    年    12    月    8     日
                  刑事第十七庭  審判長法  官  趙功恆
                                      法  官  黃雅芬
                                      法  官  陳世宗
以上正本證明與原本無異。
如不服本判決，應於收受送達後10日內向本院提出上訴書狀，其
未敘述上訴之理由者並得於提起上訴後10日內向本院補提理由書
（均須按他造當事人之人數附繕本）「切勿逕送上級法院」。
                                      書記官  魏汝萍
中    華    民    國    98    年    12    月    8     日
附表
    ┌──┬──────┬────────────────┐
    │編號│文 件 名 稱 │偽造文書之內容                  │
    ├──┼──────┼────────────────┤
    │ 1  │臺灣銀行重慶│偽造上開分行經理CHIOU DAN IYH與 │
    │    │南路分行西元│副理FENG CHENG FAN簽名之函覆梁演│
    │    │2002年7月23 │臣之函文，證明梁演臣上開帳戶於上│
    │    │日函文乙份  │開時間內，有5億美元存款，並檢附 │
    │    │            │臺灣銀行月結單與存款證明。（即93│
    │    │            │年偵字第329號卷頁42）           │
    ├──┼──────┼────────────────┤
    │ 2  │臺灣銀行西元│偽造上開臺灣銀行國外營業部經理  │
    │    │91年10月16日│CHIEN DAN-JYH與副理HO JUNH-HUI  │
    │    │函文乙份。  │簽名，證明梁演臣所有帳號00000000│
    │    │            │0000000000號帳戶於上開時間內，有│
    │    │            │5億美元存款之月結單（即93年偵字 │
    │    │            │第329號卷頁7、9）。             │
    ├──┼──────┼────────────────┤
    │ 3  │臺灣銀行西元│偽造上開臺灣銀行國外營業部經理  │
    │    │91年10月18日│CHIEN DAN-JYH與副理HO JUNH-HUI  │
    │    │函文乙份。  │簽名，證明梁演臣所有帳號00000000│
    │    │            │0000000000號帳戶於上開時間內，有│
    │    │            │5億美元存款（即93年偵字第329 號 │
    │    │            │卷頁11）。                      │
    ├──┼──────┼────────────────┤
    │ 4  │臺灣銀行91年│偽造上開分行經理CHIOU DAN IYH與 │
    │    │10月24日存  │副理FENG CHENG FAN簽名之函覆梁演│
    │    │款證明。    │臣之函文，證明梁演臣所有帳號    │
    │    │            │000000000000000號帳戶於上開時間 │
    │    │            │內，有2億美元存款，並檢附臺灣銀 │
    │    │            │行月結單與存款證明。（即93年偵字│
    │    │            │第329號卷頁8、12）              │
    ├──┼──────┼────────────────┤
    │ 5  │臺灣銀行91年│偽造上開臺灣銀行國外營業部經理  │
    │    │12月13日傳真│CHIEN DAN-JYH與副理HO JUNH-HUI  │
    │    │確認函（FAC │簽名，證明業已透過SWIFT方式與   │
    │    │SIMILE      │BANCO DE SABADELL S.A.BRANCH    │
    │    │TRANSMITTAL │SOLBANK,EI CAMPELLO確認梁演臣所 │
    │    │SHEET）乙份 │有帳號000000000000000000號帳戶於│
    │    │。          │上開時間內，有5億美元存款之月結 │
    │    │            │單（即93年偵字第329號卷頁13與14 │
    │    │            │）。                            │
    ├──┼──────┼────────────────┤
    │ 6  │臺灣銀行西元│偽造上開臺灣銀行傳真文件證明梁演│
    │    │92年5月13日 │臣所有帳號000000000000000000號帳│
    │    │傳真給編號5 │戶於上開時間內，有5億美元存款， │
    │    │銀行之傳真資│並已與編號5之國外銀行為信用確認 │
    │    │料與臺灣銀行│，並提出偽造臺灣銀行存單92年5 月│
    │    │外匯定期存款│8日編號0000000號5億美元之外匯定 │
    │    │單乙紙。    │期存款單（即93年偵字第329號卷頁 │
    │    │            │19至22）。                      │
    └──┴──────┴────────────────┘


司法院資訊處製作；財團法人民間司法改革基金會備份。
